【裁判字號】    91,聲判,5
【裁判日期】    920327
【裁判案由】    聲請交付審判
【裁判全文】
臺灣基隆地方法院刑事裁定                            九十一年度聲判字第五號
    聲  請  人  乙○○
    即告訴人
    告訴代理人  謝佳伯律師
    被      告  丁○○
右列聲請人因告訴被告妨害名譽案件，不服台灣基隆地方法院檢察署九十年度偵字第
二九一三號不起訴處分後，向台灣高等法院檢察署提起再議，經台灣高等法院檢察署
檢察長駁回再議之處分（九十一年度上聲議字第四００號），聲請交付審判，本院裁
定如左：
    主    文
聲請駁回。
    理    由
一、按告訴人不服上級法院檢察署檢察長或檢察總長認再議為無理由而駁回之處分者
    ，得於接受處分書後十日內委任律師提出理由狀，向該管第一審法院聲請交付審
    判。法院認為交付審判之聲請不合法或無理由者，應駁回之。刑事訴訟法第二百
    五十八條之一、第二百五十八條之三第二項前段，分別定有明文。
二、本件聲請人即告訴人乙○○以被告丁○○涉犯妨害名譽罪嫌向臺灣基隆地方法院
    檢察署檢察官提出告訴，經該檢察署檢察官以九十年度偵字第二九一三號為不起
    訴處分後，聲請人不服而聲請再議，經台灣高等法院檢察署檢察長認再議為無理
    由，以九十一年度上聲議字第四００號處分書駁回再議之聲請。
三、本件聲請交付審判意旨略以：台灣高等法院檢察署處分書認定聲請人聲請再議應
    予駁回之理由，係以社區管理委員會於九十年六月十六日曾開會以聲請人所召集
    之讀書會因（一）未完成借用手續；（二）未依規定十點鐘結束活動；（三）拒
    繳清潔費，而決議停權三個月一事，聲請人既有到場，當知前開決議內容，且聲
    請人確未依管委會擬定之規定辦理，否則何以僅於該申訴說明書爭執「公平性」
    ，是再議意旨所指核無理由云云。惟查，聲請人提出各項證據證明當次委員會未
    曾有上開決議之事實，才會於決議文後經由其他委員告知確無該決議，其形式上
    記載之內容係屬虛偽其理由相當明白，且聲請人從頭至尾在現場，如知悉有處分
    書所認定所謂拒繳清潔費等節之決議內容，為何未當場發表意見？況且，社區管
    理辦法並無如被告所指情形得停權三個月之規定，試問如當日會議確有記錄所記
    載之內容，何以被告不敢提出當日會議之錄音帶，是本件有調取錄音帶必要。處
    分書以聲請人曾針對決議記錄提出申訴，僅爭執公平性而未爭執決議內容是否真
    實，故無調取錄音帶之必要，實屬錯誤。再針對高檢署認為被告散發之「主任委
    員給住戶之一封信」中提及告訴人召集之讀書會有有違反規定均屬事實部分，亦
    與聲請人所提出之證據不符，被告以虛構事實用於信函中，難謂有所善意發表言
    論之可能；另聲請人取得錀匙之原因係證人戊○○所交付乙節，為證人戊○○所
    不否認，則檢察官對此確定之事實，竟因戊○○毫無客觀證據主張聲請人態度強
    硬故交付錀匙之言論，不再查證，逕自得出縱使聲請人取得錀匙，亦無關聲請人
    已違規使用之事實之結論，其毫無根據即通篇均為聲請人不利之推論，其立場顯
    有偏頗。末就未繳清潔費之部分，縱使當時有繳交清潔費之義務，惟一般參加社
    區讀書會等各項社團，於社團人員未到齊前，根本無法確知確定之人數，自應完
    全確知到場之人數後始有可能計算清潔費，而當時舉行之讀書會係在晚間，總務
    人員已未在辦公，依理自應待總幹事清點人數，於次日上班時間交由社區管委會
    人員開立收費通知向讀書會總務小姐收費，且管理辦法亦未規定係事前或事後收
    取，讀書會既未收到繳費通知，何來拒繳之說？綜上，被告散發給住戶之信函內
    容，均屬虛偽，且非善意發表之言論，被告之行為，應觸犯刑法第三百十條之誹
    謗罪，是不起訴處分之理由與事實不符，爰聲請交付審判等情。
四、經查：
  (一)聲請人認被告於民國（下同）九十年六月三十日，在社區散發「主任委員給住
      戶之一封信」中提及聲請人召集之讀書會因(1)未完成借用手續；(2)未依規定十
      點鐘結束活動；(3)拒繳清潔費，經管委會於九十年六月十六日決議停權三個月
      一事，係屬虛偽不實，造成聲請人名譽受損，因認被告丁○○涉有誹謗罪嫌云
      云，於九十年七月十一日向台灣基隆地方法院檢察署提出告訴，經該署檢察官
      偵查結果以：
    (1)就卷內聲請人所提出並認為係屬誹謗其名譽之「主任委員給住戶之一封信」內
      容觀之，僅為被告身為該社區管委會主任委員，就有關聲請人所組成之讀書會
      違規使用並如何由社區管委會決議停權部分加以說明，其內容並未見涉及人身
      攻擊或有指摘、傳述足以「毀損」聲請人名譽之事項，況且聲請人所組成之讀
      書會使用時間超過規定之晚間十時，有證人證述屬實，且亦為告訴人所不否認
      ，是被告所述讀書會使用時間超過社區管理規定之時限，即為真實。
    (2)又依九十年五月七日，第三屆管委會第九次會議決議社團活動每人每次收取二
      十元清潔費（需先向管理中心繳費），違者取消使用權利三個月，業經會議決
      議，並有社區社團場地使用及管理辦法公告在案。聲請人亦坦承未繳清潔費，
      是此部分亦屬事實。
    (3)依前述美之國社區第三屆管委會第九次會議決議內容，違規使用者取消使用權
      利三個月，聲請人雖指稱管委會並未決議取消其讀書會使用權利三個月，係被
      告自行「捏造決議」，惟據證人戊○○及丙○○均表示管委會確實作成告訴人
      讀書會停權三個月之決議。縱上所述，被告所為尚不足以構成刑法上所稱毀損
      名譽之「誹謗罪」，即便告訴人自覺名譽受損，惟被告所傳述之事，已證明係
      屬真實，且又係因出於自辯及保護社區利益，而以善意發表之言論，自難認被
      告有何誹謗之不法意圖或犯行，應認其罪嫌尚有不足，依刑事訴訟法第二百五
      十二條第十款處分不起訴。聲請人不服向台灣高等法院檢察署提起再議，經該
      署以九十一年度上聲議字第四００號駁回再議之聲請，其理由略為：參諸丁○○告訴乙○○妨害名譽案，乙○○辯稱：「六月十六日我去開會，．．」及聲
      請人於按鈴申告時所提出之美之國八八讀書會召集人乙○○申訴說明書所載：
      「被申訴人：美之國社區公寓大廈管理委員會主任委員丁○○女士。申訴目的
      ：請取消貴委會九十年六月二十四日發文議決停止本讀書會使用休閒活動中心
      場地三個月案，並要求丁○○深切反省，以避免濫權破壞社區和諧，希照辦。
      說明：一、管理委員會函告停止本讀書會暫停使用本社區休閒活動中心場地三
      個月乙案，經查閱委員會九十年六月十六日會議記錄，其提案決議所持理由略
      為：(1)未完成借用手續。(2)未依規定十點鐘結束活動。(3)拒繳清潔費。二、大
      案緣由貴會依據：：」，認管理委員會擬定之借用場地辦法，收取清潔費未顧
      及公平性等一節。聲請人於九十年六月十六日既到場開會，當知該管委會會議
      有因揭三項理由而議決停止讀書會使用休閒活動中心場地三個月，自無調取會
      議錄音帶之必要，且聲請人確未依管委會擬定之規定辦理，否則何以僅於該申
      訴說明書爭執「公平性」，是再議所指核無理由，均有卷附之處分書可稽。
  (二)準此，本件之爭點在於聲請人召集讀書會有無：(1)未完成借用手續。(2)未依規
      定十點鐘結束活動。(3)拒繳清潔費。及(4)九十年六月十六日管委員有無對讀書
      會做出停權三個月之決議。經查：
    (1)未完成借用手續部分：
      聲請人所召集之讀書會於九十年五月一日前即已成立，當時社區管理辦法尚未
      制定，待管理辦法於九十年五月一日制定並施行後，已成立或尚未成立之社團
      均需受管理辦法規範，是聲請人召集之讀書會亦需重新依照管理辦法提出申請
      ，本件聲請人雖依規定向管委會提出申請，但未經審核通過之事實，業據證人
      即社區總幹事戊○○於本院審理時到庭證述屬實（九十二年一月二十八日訊問
      筆錄），雖聲請人抗辯：讀書會申請有經核准，否則證人戊○○何以會交付鑰
      匙供伊召開讀書會云云，惟證人戊○○對於有交付鑰匙乙節固不否認，然證稱
      ：交付鑰匙是為社區和諧，避免與住戶發生衝突始交付，與場地是否合法借用
      無關（詳本院九十二年一月二十八日訊問筆錄），準此，交付鑰匙，不足以做
      為讀書會有經核准之證據，聲請人召集之讀書會未完成借用手續甚明。
    (2)未依規定十點鐘結束活動部分：
      查聲請人所召集之讀書會，於九十年六月十五日當天，逾晚間十時仍未結束活
      動之事實，業據證人丙○○、戊○○、甲○○於偵查中證述明確（詳偵查卷第
      九十、九十一頁），且亦為聲請人所不否認，堪信被告此部分之聲明亦為真正
      。
    (3)拒繳清潔費部分：
      依據基隆市美之國社區休閒中心才藝班（社區社團活動）借用場地管理使用辦
      法第八條第三項規定，社區社團活動每人每時收取二十元清潔費（需事先至管
      理中心辦理繳費），另管委會於九十年五月九日九次會議決議，亦再次聲明基
      於使用者付費原則，社團活動每人每次收取二十元清潔費，有該社區借用場地
      管理使用辦法、會議決議文附卷可稽，基隆市美之國社區才藝班、社團活動申
      請表附註欄第四項亦明列，社團活動如屬義務性質（不收取學費），僅酌收每
      人每次場地清潔服務費及設備維護基金二十元（詳卷附申請表附註欄），足證
      聲請人所在之社區社團活動需每人每次收取二十元清潔費。而本件聲請人確實
      未繳清潔費乙節，復為聲請人所自認，惟抗辯：並非拒繳，而係管理中心未向
      讀書會收取，且讀書會因每次參加人數不定，清潔費之計算需事後為之，無從
      先繳，六月十五日召開之讀書會，管理中心並未向讀書會催繳，何來拒繳之說
      云云。惟查，聲請人於申請成立讀書會時，即向社區管理中心總幹事戊○○明
      白表示拒繳清潔費等情，有證人戊○○之筆錄在卷足憑（詳本院九十二年一月
      二十八日訊問筆錄），雖第四屆管委會亦重新決議不收取清潔費，有證人丙○○之筆錄可參，仍不影響之前聲請人拒繳清潔費之事實。
    (4)管委會於九十年六月十六日針對讀書會做出停權三個月決議部分：
      依據該次會議臨時動議針對聲請人所召集讀書會違反社區之管理規定作成之決
      議內容：「１、委員會發函給該社團召集人不遵守使用管理辦法，依規定停止
      使用場地三個月。２、爾後未經管委會專案審查小組之申請程序審查完成前，
      暫不得使用。」，聲請人抗辯當日會議並未作成停權三個月之決議，決議內容
      與事實不符云云。惟查，本院九十一年度簡上字第一四號被告丁○○告訴聲請
      人乙○○妨害名譽案中證人戊○○到庭證稱：「當天有作成停權三個月之決議
      。」（詳該案卷九十一年三月十二日訊問筆錄）、證人丙○○證稱：「主委有
      說要把讀書會停權，但沒有用表決，也沒有委員異議，就停權三個月，．．在
      會議上我有跟主委及其他委員講如果被告（指聲請人）願意寫切結書，讀書會
      就可以延長到十一點，大家也沒有表示意見。」、證人尚明德證稱：「我在開
      會的時侯，就有聽到停權三個月，初稿內容與開會一樣，所以沒有意見。」（
      詳該案卷九十一年四月九日訊問筆錄）、證人丙○○本件檢察官偵查時亦證稱
      ：「（訊以管委會於六月十六日會議是否有決議讀書會停權？）是的。」、「
      當時有十四位委員，開會時至少要出席委員一半出席，而出席委員要全部同意
      才可以通過決議，當時至少有八個委員出席我們才可以開會，然後當時八個委
      員都同意決議停權。」、證人甲○○於偵查中證稱：「我們開會時是說違約的
      人要照規約的辦法處理，因規約的內容是超過晚上十點不能使用，如要使用的
      話是違規要停止權利。」（詳偵查卷第八十八頁背面、第九十頁），足證九十
      年六月十六日委員會確實有對讀書會作成停權三個月的決議。聲請人雖又抗辯
      ：管理辦法第九條係規定，「場地應保持清潔，嚴禁衣著不整、吸煙、酗酒，
      並不得有嚼檳榔、吐痰及其他放蕩之行為，使用後申請人應場地整理乾淨，恢
      復原狀，並將垃圾攜出，違者取銷使用權利三個月。」，換句話說，僅有衣著
      不整、吸煙、酗酒、嚼檳榔、吐痰及其他放蕩之行為，及使用後未將場地整理
      乾淨之情形，始能停權三個月，今讀書會縱使有違反上述三項行為，依該辦法
      ，亦無停權三個月之適用，因無法可循，益證會議並會作停權三個月之決議云
      云。查基隆市美之國社區休閒中心才藝班（社區社團活動）借用場地管理使用
      辦法第九條固未具體載明，社團如未完成借用手續逕行使用場地、未依規定十
      點鐘結束活動、拒繳清潔費，取消使用權利三個月之文字，然違反使用規定之
      態樣，千奇百怪，難以明文詳細列載，聲請人既有上述違反使用規定之情形，
      已如前述，委員會自可類推適用該管理辦法第九條，予以停權三個月，證人戊○○於本院審理時亦證稱：「當初委員會討論結果除了第九條明列的事項以外
      ，如還有違規情形，本件也是用停權三個月。」（詳本院九十二年一月二十八
      日訊問筆錄），準此，委員會決議讀書會停權三個月並非於法無據。再綜合前
      述證人之證詞，堪信九十年六月十六日確有作成停權三個月之決議。
    (5)綜上，被告於九十年六月三十日，在社區散發「主任委員給住戶之一封信」中
      所提及之內容，均為真實，且與公共利益有關，不構成誹謗罪。
    (6)另聲請人質疑申請書之真實性，因該證據未在偵查中提出，本院不予審酌。又
      有關聲請人請求調取會議錄音帶之部分，證人戊○○於本院九十一年度簡上字
      第一四號被告丁○○告訴聲請人乙○○妨害名譽案中證稱：「有錄音，但我錄
      音保存期限，不敢保證現在還在。」，被告亦稱：「我們錄音帶重覆使用，可
      能找不到。」（詳該案卷九十一年三月十二日訊問筆錄、五月十五日審判筆錄
      ），是當次會議錄音帶究竟是否存在，已有疑問，但本件已有當次會議在場之
      出席委員丙○○、甲○○、紀錄戊○○之證詞可為依據，自無調取錄音帶之必
      要，蓋證人於法庭上陳述所為之證據力，較錄音帶之證據力為強，附此敘明。
（三）本件既無證據證明被告及誹謗罪，台灣基隆地方法院檢察署檢察官之不起訴
      處分書、台灣高等法院檢察署處分書均認被告犯罪嫌疑不足，於法尚無違誤。
      聲請意旨仍執前詞，對於原處分漫加指摘求予審判，非有理由，應予駁回。
據上論斷，依刑事訴訟法第二百五十八條之三第二項前段，裁定如主文。
中      華      民      國    九十二    年      三    月      二十七    日
                                臺灣基隆地方法院刑事第三庭
                                    審判長法  官    林火炎
                                          法  官    何怡穎
                                          法  官    齊  潔
右正本證明與原本無異。
對於本件裁定如有不服，應於收受送達後五日內，向本院提出抗告書狀，敘述抗告之
理由，抗告於臺灣高等法院。
                                          書記官    莊國南
中      華      民      國    九十二    年      三    月      三十一    日


司法院資訊處製作；財團法人民間司法改革基金會備份。
